臺灣臺南地方法院民事裁定
                                   109年度家聲抗字第19號
抗  告  人  范Ａ  

代  理  人  陳偉仁律師
            陳  明律師
相  對  人  范Ｂ  

            范Ｃ  

共      同
代  理  人  王燕玲律師
複  代理人  黃慕容律師                 
上列抗告人因返還代墊扶養費事件，對於民國109年2月19日本院
109年度家聲字第13號裁定提起抗告，本院合議庭裁定如下：
    主    文
抗告駁回。
抗告程序費用由抗告人負擔。
    理    由
一、抗告意旨略以：
(一)抗告人自民國86年退伍進入社會工作，當時父親生病，雙親
    也無工作之收入，因此放棄北部工作機會，回臺南就業，並
    將門牌號碼臺南市○區○○路000巷00號，與父母同住以利照顧
    。自此直至母親范林○○逝世出殯為止，家中的日常開銷之費
    用（包含但不限於生活費、醫療費、水電費、保險費、稅金
    等）主要由抗告人負擔。
(二)范林○○死亡前已無任何所得收入，名下僅有之財產為賴以居
    住之上揭房屋及所坐落之土地（以下合稱○○路房地）及新臺
    幣（下同）5萬餘元存款，然該房地既為范林○○及兩造自住
    之用，自無法以出租方式獲取租金以維持生活，亦無法強求
    范林○○加以變賣，原裁定逕以范林○○名下有土地、房屋等財
    產，認范林○○顯非不能維持生活云云，顯有違誤且昧於現實
    ，並不可採。
(三)茲就范林○○之郵局及台新銀行帳戶交易明細，表示意見如下
    ：
  ⒈郵局帳戶部分：自96年1月起至106年12月止，帳戶內結存金
    額未曾高於10萬，亦未見固定款項匯入，可認依郵局之存款
    狀況，范林○○確有不能維持生活之情形。
  ⒉台新銀行帳戶部分（帳號：00000000000000號）：
  ⑴抗告人與范林○○於91年間抗告人之父過世後，協議將抗告人
    之父所留遺產，先存入范林○○之台新銀行帳戶定存，復因上
    揭房地有增建之需求，而上揭房地既係由范林○○單獨繼承，
    抗告人爰向范林○○提出應貼補增建工程費之要求，再以范林
    ○○向來均有打牌、打麻將及簽大家樂的習慣，為避免范林○○
    無端浪費財產，前開銀行帳戶之存摺、印鑑則由抗告人保管
    ，范林○○實際上無法支用前開銀行帳戶內之任何款項。至98
    年11月12日，范林○○未告知抗告人，逕至台新銀行申辦前開
    帳戶之存簿掛失及變更印鑑，同時辦理定存中途解約，並於
    98年11月至99年7月間陸續將款項領出花用，期間仍持續向
    不知情之抗告人索取生活費，且未償還抗告人代墊之房屋增
    建工程費，前開領出之款項或係范林○○作賭博之用，已不得
    而知，然顯非係領出作生活開支，基此，不能以之認范林○○
    有財產可供其維持生活。
  ⑵范林○○投保幸福人壽醫療險及壽險（幸福人壽於105年8月12
    日由國泰人壽接管，其後理賠均由國泰人壽處理），並非年
    金保險或儲蓄險，而係醫療保險，係范林○○之應急金。於范
    林○○生存期間，無法得到任何固定給付，係范林○○罹患重大
    疾病而有就醫需要時，方能向保險公司請領。且上開保險亦
    係抗告人所要保及支付保費，為抗告人對范林○○之扶養方式
    之一，不得視為范林○○之財產。嗣范林○○於104年間確診罹
    患乳癌，抗告人為此向保險公司申請理賠、支付范林○○之龐
    大醫療開銷，若無抗告人為范林○○投保，抗告人向相對人請
    求之代墊醫療費豈可能僅248,000元。基此，上開保險無固
    定年金可供領取，顯非范林○○之積極財產，自不得列入作為
    范林○○得否維持生活之判斷依據。
(四)聲明：
  ⒈原裁定廢棄。
  ⒉上開廢棄部分，相對人范Ｂ、范Ｃ各應給付抗告人759,543元，
    及均自起訴狀繕本送達日起至清償日止按年息百分之5計算
    之利息，或發回原審法院更為裁判。
二、相對人則答辯略以：
(一)范林○○雖為家庭主婦，然兩造之父親於91年間死亡時，除遺
    有○○路外，尚有現金200多萬，茲為使范林○○得以安享晚年
    ，故兩造同意將父親遺產全部由范林○○繼承。因抗告人范Ａ
    之配偶劉○○於台新銀行上班，故范林○○即於台新銀行開設帳
    戶，並將該筆現金存入用以支付生活、醫療等費用，此部分
    之事實，抗告人應知之甚明，且該台新銀行帳戶並非抗告人
    於原審所提供之台新銀行金華分行帳號「0000-0 0-0000000
    -0」號帳戶，而係同銀行帳號「00000000000000」號帳戶。
(二)抗告人主張自93年11月至99年1月給付先母范林○○，然所檢
    附之證據卻係伊匯入伊配偶劉○○於台新銀行帳戶之資料，相
    對人否認該費用為抗告人給付范林○○之生活費用；況范林○○
    無論於台新銀行或郵局，都有自有之帳戶，顯無使用他人帳
    戶之必要。
(三)又抗告人主張自99年1月起至106年4月，有給付范林○○扶養
    費，並提出先母范林○○帳戶影本為憑。惟縱若抗告人有匯款
    予范林○○，惟抗告人一家四口均居住於范林○○之房屋，抗告
    人與伊配偶劉○○均為上班族，平日由范林○○打理家務、買菜
    、煮飯、幫忙照顧小孩，其所給付之費用，用以支付范林○○
    提供住處、打理家務、買菜、煮飯、幫忙照顧小孩等支出及
    辛勞代價已有所不足，根本非用以給付先母范林○○扶養費。
    相對人否認該匯款係用供扶養費，應請抗告人舉證證明。
(四)抗告人陳稱家中開銷均由伊支付云云。惟抗告人一家四口均
    居住於范林○○之房屋，水電費均係伊家人所使用，由伊支付
    相關費用，本即事屬當然。抗告人對於金錢錙銖必較，相對
    人范Ｃ遠嫁新竹，偶爾回臺南探視父母居住於家中數日，尚
    遭抗告人之配偶要求支付水電費用，故抗告人實無可能每月
    給付范林○○扶養費用。又相對人范Ｃ於104年間發現范林○○可
    能罹患乳癌後，將其接往新竹同住並安排開刀、術後休養，
    期間醫療費用、看護費用、三餐伙食等費用，概由相對人范
    Ｃ支付，此期間因范林○○未在臺南幫抗告人打理家務、買菜
    等，故抗告人即自104年6月起停止匯款予范林○○，直至范林
    ○○返家繼續照顧抗告人一家。若抗告人所給付為扶養費，則
    於范林○○罹癌期間更應給付以利其補充營養品或支付相關費
    用，足證抗告人匯款費用並非給付范林○○扶養費。
(五)關於范林○○之帳戶部分：
  ⒈郵局帳戶部分：抗告人主張范林○○郵局帳戶自96年1月起至10
    6年12月止，結存金額未曾高於10萬元，亦未見固定金額匯
    入，固有不能維持生活云云。惟細觀該郵局帳戶資料，不時
    均有小筆金額存入(相對人時常會給予范林○○零用錢花用)，
    亦有領取1,000元至1萬元不等之費用，而范林○○生活簡單，
    有自住房屋，亦無大筆金額之開支，足證無不能維持生活之
    情。
  ⒉台新銀行帳戶部分：
  ⑴抗告人不否認兩造之父親死亡後，所遺○○路房地及存款均由
    范林○○繼承，並於台新銀行開設帳戶將該筆現金存入。則兩
    造為此約定，應即意在所遺現金係供作范林○○之生活費用，
    而房屋為維持范林○○生活之方法，攜妻子居住於上揭房屋之
    抗告人本即應照顧范林○○。
  ⑵又抗告人主張范林○○應貼補房屋增建工程費、范林○○有打牌
    、簽大家樂習慣，為免浪費財產而由抗告人代為保管，范林
    ○○無法使用，直至98年11月12日為止云云，相對人否認上開
    事實。蓋抗告人為居住系爭房屋而對該屋進行整修，自應自
    行負擔費用，且范林○○本有存款得以支付生活費用，實無由
    抗告人代為保管且禁止其領取支用，再以此陳稱伊支付范林
    ○○生活費而要求相對人負擔之理。況若依其所述此台新銀行
    於98年11月12日前均由伊保管，然依台新國際商業銀行109
    年6月19日函附之交易明細表，該帳戶竟分別於96年6月21日
    轉出60萬元、97年12月10日現金取款138,000元、98年7月21
    日轉出60萬元、98年9月24日轉出11萬元3次，合計高達1,66
    8,000元，則抗告人依何權利、將該款轉至何處？為何未留
    存於范林○○帳戶作其生活費用，反稱以每月匯款給付生活費
    ，而要求相對人共同負擔？抗告人主張其代墊扶養費云云，
    顯屬無稽。
  ⑶抗告人主張98年11月至99年7月間，范林○○有陸續將款項領出
    花用，然或係做賭博，非用於生活費用云云，相對人否認。
    抗告人為向相對人要求金錢，不惜詆毀范林○○，實令人心痛
    ，況范林○○若有未償還抗告人代墊款、領錢賭博等情，抗告
    人顯無繼續給予金錢之可能。又抗告人復主張自99年1月起
    至106年4月，有給付范林○○扶養費，並提出范林○○帳戶影本
    為憑。惟依前開交易明細表所示，直至106年11月8日，該帳
    戶內之存款尚有10餘萬元以上，足證范林○○能以自己財產維
    持生活，無庸抗告人代墊生活費用之必要。
(六)綜上，范林○○於生前所擁有財產已足以支付自身之，非不得
    藉此維持生活，並無不能維持生活之情事，依法即無受扶養
    之權利，縱抗告人有給付金錢等情，係屬基於親誼關係而為
    之，非屬法定扶養義務之行使，難謂抗告人因而受有損害，
    自無向相對人請求給付之權。
(七)聲明：抗告駁回。
三、本院之判斷：
(一)按直系血親相互間互負扶養之義務。受扶養權利者，以不能
    維持生活而無謀生能力者為限；前項無謀生能力之限制，於
    直系血親尊親屬不適用之，民法第1114條第1款、第1117條
    分別定有明文。又按民法第1117條第1項規定，受扶養權利
    者，以不能維持生活而無謀生能力者為限，而同條第2項僅
    規定，前項無謀生能力之限制，於直系血親尊親屬不適用之
    ，並非規定前項之限制，於直系血親尊親屬不適用之；是直
    系血親尊親屬，如能以自己財產維持生活者，自無受扶養之
    權利，易言之，直系血親尊親屬受扶養之權利，仍應受不能
    維持生活之限制（最高法院62年度第2次民庭庭推總會議決
    議參照）。
(二)本件抗告人雖主張兩造之母范林○○生前無謀生能力，且不能
    維持生活，自88年1月起至范林○○107年1月17日死亡止均受
    抗告人扶養，相對人二人並未給付扶養費，而受有不當得利
    乙情，此為相對人所否認，並辯稱：范林○○並非不能以自己
    之財產維持生活，並無受扶養之權利等語。惟查：
  ⒈兩造為范林○○之子女，有個人戶籍資料查詢結果在卷可稽，
    是兩造固然為范林○○之法定扶養義務人，然范林○○生前有無
    受扶養之權利，仍應符合不能維持生活之要件。
  ⒉范林○○之配偶范○○係於91年1月12日死亡，范○○之遺產除留有
    ○○路房地外，尚包括台南第五信用合作社存款701,240元、2
    10萬元、華南商業銀行存款50,290元、3,123元、臺南郵局
    存款194,953元之事實，有財政部南區國稅局遺產稅核定通
    知書在卷可稽。是以，范○○死亡時既仍有上述高額存款，其
    在生前即可扶養范林○○，抗告人主張自88年1月起即獨自扶
    養范林○○云云，此節應與事實不符合，尚無可採。
  ⒊又依抗告人供陳陳范○○死亡後，兩造協議將范○○所留存款存
    入范林○○之台新銀行帳戶定存，且○○路房地亦僅登記所有權
    予范林○○等情，可知兩造當時已協議由范林○○單獨繼承范○○
    之遺產，則范○○所遺留上揭存款已明顯高於抗告人所主張代
    墊扶養費、醫療費、看護費共2,278,628元，足見范林○○能
    以自己之財產維持生活，並無受扶養之權利，無須需抗告人
    代墊扶養費；縱抗告人曾為范林○○支出部分費用，亦不能逕
    指為扶養費。是以，抗告人既無代墊扶養費之事實存在，其
    據此請求相對人返還代墊扶養費自屬無據，不能准許。
(三)抗告人另主張，因○○路房地有增建需求，故抗告人向范林○○
    提出應補貼增建工程費之要求；范林○○有賭博習慣，無端浪
    費財產，於98年11月至99年7月間陸續將款項領出花用，期
    間仍持續向不知情之抗告人索取生活費，且未償還抗告人代
    墊之房屋增建工程費，故范林○○已無財產可供其維持生活云
    云。相對人則否認范林○○因賭博浪費財產之情事，抗告人就
    此節主張亦未舉證證明，自無可採。又依抗告人供陳，伊為
    避免范林○○無端浪費財產，故保管范林○○之銀行帳戶之存摺
    、印鑑，范林○○實際上無法支用前開銀行帳戶內之任何款項
    ，直至98年11月12日，范林○○未告知抗告人，逕至台新銀行
    申辦前開帳戶之存簿掛失及變更印鑑，同時辦理定存中途解
    約之乙情，惟依卷附范林○○之台新銀行帳戶（帳號：000000
    00000000號）交易明細表所示（見本院卷第163頁、第161頁
    、第163頁），上揭帳戶分別於96年6月21日轉出60萬元、97
    年12月10日現金取款138,000元、98年7月21日轉出60萬元、
    98年9月24日轉出11萬元3次，總金額達1,668,000元，顯超
    出范林○○所需必要生活費用，抗告人並未說明上揭款項之領
    取目的及去向，自難認上揭款項已因范林○○生活所需而花用
    完畢，足徵范林○○之財產足以維持生活，並無受扶養之權利
    ，無需抗告人代墊扶養費用。至抗告人所稱為范林○○代墊「
    增建」工程費云云，抗告人既稱上揭房地之工程為「增建」
    工程，即難認屬范林○○所需必要生活費用；況抗告人一家數
    口亦共同居住在上揭房地，抗告人並未舉證證明上揭房地有
    何因范林○○居住所需之增建必要，抑或僅係基於抗告人一家
    居住需要而增建，其所謂增建費用云云，難認是范林○○之扶
    養必要費用，抗告人此部分主張亦無可採。
四、綜上所述，抗告人依民法扶養及不當得利之法律關係，主張
    為相對人代墊范林○○之扶養費，惟范林○○生前並非不能以自
    己之財產維持生活，並無受扶養之權利，自無須抗告人代墊
    扶養費，抗告人縱曾為范林○○支出部分費用或給予范林○○金
    錢，亦非可逕指為扶養費而請求相對人返還。從而，原審裁
    定駁回抗告人之聲請，所憑理由雖與本裁定所認不同，惟結
    論相同，仍應予維持，抗告人執前詞指摘原審裁定不當，求
    予廢棄改判，為無理由，應予駁回。
五、本件兩造其餘攻擊防禦方法及舉證資料，於裁定結果不生影
    響，爰不予一一論列。
六、據上論結，本件抗告為無理由，依家事事件法第97條，非訟
    事件法第46條、第21條第2項，民事訴訟法第495條之1第1項
    、第449條第2項、第78條，裁定如主文。
中　　華　　民　　國　109　　年　　10 　月　　19　　日
                   家事法庭  審判長法  官　　許蕙蘭
                                   法  官    彭振湘
                                   法  官    陳鈺雯
 以上正本係照原本作成。
抗告人如不服本裁定，僅得於收受本裁定正本送達後10日內，委
任律師為代理人，以適用法規顯有錯誤為理由，向本院提出再抗
告狀(須附具繕本)。
中　　華　　民　　國　109　　年　　10 　月　　19　　日
                                   書記官   李鎧安